---
title: "Tarea Lubridate"
author: "Isaac Mejia"
date: "2025-03-30"
output: html_document
---



Ver el video y contestar las preguntas

https://youtu.be/rU5153nki7c?si=pU8mFakb5GzLQJB8

Convierte las siguientes cadenas de fechas en objetos de fecha-hora utilizando funciones de lubridate.

```{r}
library(lubridate)
```

```{r}


fechas <- c("2025-03-28", "03/28/2025", "28-Mar-2025")
fechas_convertidas <- parse_date_time(fechas, orders = c("ymd", "mdy", "dmy"))
print (fechas_convertidas)
```
Extrae el año, mes, día, hora, minuto y segundo del siguiente objeto de fecha-hora.

```{r}
dt <- ymd_hms("2025-03-28 14:45:30")
anio <- year(dt)   # Extraer el año
mes <- month(dt)   # Extraer el mes
dia <- mday(dt)    # Extraer el día
hora <- hour(dt)   # Extraer la hora
minuto <- minute(dt) # Extraer el minuto
segundo <- second(dt) # Extraer el segundo

print(c(Año = anio, Mes= mes, Día = dia, Hora=hora, Minuto=minuto, Segundo=segundo))

```
Modifica el siguiente objeto de fecha-hora cambiando el año a 2030, el mes a diciembre y el día a 25


```{r}
dt <- ymd_hms("2025-03-28 14:45:30")
dt <- update(dt, year=2030, month=12, day=25)
dt
```
Calcula el número de días entre dos fechas.

```{r}
fecha1 <- ymd("2025-03-28")
fecha2 <- ymd("2030-12-25")
Intervalo<- interval(fecha1, fecha2) 
diferencia_dias <-  as.period(Intervalo)
diferencia_dias
```
Crea una secuencia de fechas desde 2025-03-01 hasta 2025-03-31, aumentando de 2 en 2 días.

```{r}
fecha_inicio <- ymd("2025-03-01")
fecha_fin <- ymd("2025-03-31")
secuencia_fechas <- seq.Date(fecha_inicio, fecha_fin, by = "2 days")
secuencia_fechas
```

Determina si los años del 2020 al 2030 son bisiestos.

```{r}
anios <- 2020:2030
bisiestos <- leap_year(anios) # Verificar qué años son bisiestos
print(bisiestos)

```
A partir de "2025-03-28 14:45:30", suma 3 meses, resta 15 días y agrega 5 horas.

```{r}
dt <- ymd_hms("2025-03-28 14:45:30")
dt <- dt + months(3) - days(15) + hours(5) #??? # Sumar 3 meses
print(dt)
```
Determina el nombre del día de la semana de las siguientes fechas: "2025-03-28", "2026-07-15", "2027-01-01"

```{r}
fechas <- ymd(c("2025-03-28", "2026-07-15", "2027-01-01"))
dias_semana <- wday(fechas, label = TRUE, abbr = FALSE) # Obtener el nombre del día de la semana
print(dias_semana)
```
Convierte "2025-03-28 14:45:30" de la zona horaria "America/New_York" a "Europe/London".

```{r}
dt <- ymd_hms("2025-03-28 14:45:30", tz = "America/New_York")
dt_londres <- with_tz(dt, "Europe/London")
print(dt_londres)
```
Calcula la edad de una persona nacida el "1990-05-15" a la fecha "2025-03-28"

```{r}
fecha_nacimiento <- ymd("1990-05-15")
fecha_referencia <- ymd("2025-03-28")
periodo <- interval(fecha_nacimiento, fecha_referencia) 
edad <- year(as.period(periodo, unit="years")) # Calcular la edad
print(edad)
```
##Dataset flights

El dataset flights tiene las columnas year, month, day, hour y minute.
Crea una nueva columna departure_time en formato fecha-hora (POSIXct).


```{r}
library(nycflights13)
library(lubridate)
library(dplyr)
```


```{r}
nycflights13::flights
```


```{r}
flights <- flights %>%
  mutate(
    dep_time = ifelse(is.na(dep_time), NA, dep_time),  # Asegura que los NA no causen problemas
    departure_time = make_datetime(
      year, month, day,
      dep_time %/% 100,  # Extrae la hora
      dep_time %% 100    # Extrae los minutos
    )
  )
head(flights$departure_time)

```

Extrae el año, mes, día, hora y minuto de la nueva columna departure_time y crea nuevas columnas con estos valores.

```{r}
flights <- flights %>%
  mutate(
    dep_year = year(departure_time),  # Extraer el año
    dep_month = month(departure_time), # Extraer el mes
    dep_day = mday(departure_time),  # Extraer el día
    dep_hour = hour(departure_time),  # Extraer la hora
    dep_minute = minute(departure_time) # Extraer los minutos
  )

head(flights[, c("departure_time", "dep_year", "dep_month", "dep_day", "dep_hour", "dep_minute")])

```

Las columnas dep_time y arr_time representan la hora de salida y llegada, y air_time indica el tiempo de vuelo en minutos.
Verifica si la diferencia entre arr_time y dep_time coincide con air_time.

```{r}
flights <- flights %>%
  mutate(
    # Verifica que dep_time y arr_time sean numéricos y maneja NA
    dep_time = suppressWarnings(as.integer(dep_time)),
    arr_time = suppressWarnings(as.integer(arr_time)),

    # Convertir dep_time a fecha-hora
    departure_time = case_when(
      is.na(dep_time) ~ NA_POSIXct_,
      TRUE ~ make_datetime(year, month, day, dep_time %/% 100, dep_time %% 100)
    ),

    # Convertir arr_time a fecha-hora
    arrival_time = case_when(
      is.na(arr_time) ~ NA_POSIXct_,
      TRUE ~ make_datetime(year, month, day, arr_time %/% 100, arr_time %% 100)
    ),

    # Ajustar llegada si el vuelo cruza la medianoche
    arrival_time = if_else(arr_time < dep_time, arrival_time + days(1), arrival_time),

    # Calcular tiempo de vuelo
    calculated_air_time = as.numeric(difftime(arrival_time, departure_time, units = "mins")),

    # Comparar con air_time
    air_time_matches = if_else(is.na(air_time) | is.na(calculated_air_time), NA, air_time == calculated_air_time)
  )
head(flights[, c("departure_time", "arrival_time", "air_time", "calculated_air_time")])
```

Crea una nueva columna con el nombre del día de la semana en que salió el vuelo.

```{r}
flights <- flights %>%
  mutate(weekday = wday(departure_time, label = TRUE, abbr = FALSE)) # Obtener el nombre del día de la semana

head(flights[, c("departure_time", "weekday")])
```

Filtra los vuelos que salieron un sábado o domingo.

```{r}
weekend_flights <- flights %>%
  filter(weekday %in% c("sabado","domingo")) # Condición para filtrar sábado y domingo
weekend_flights

```
Las columnas dep_delay y arr_delay muestran los retrasos en minutos.
Crea nuevas columnas con estos valores expresados en horas y minutos.


```{r}
flights <- flights %>%
  mutate(
    dep_delay_hm = paste(floor(dep_delay / 60), "h", dep_delay %% 60, "min"),
    arr_delay_hm = paste(floor(arr_delay / 60), "h", arr_delay %% 60, "min")
  )
head(flights[, c("dep_delay", "dep_delay_hm", "arr_delay", "arr_delay_hm")])
```

Filtra los vuelos que salieron entre las 10 PM y las 5 AM.


```{r}

night_flights <- flights %>%
  filter(hour(departure_time) >= 22 | hour(departure_time) < 5)  # Filtrar vuelos entre 10 PM y 5 AM
head(night_flights[, c("dep_time", "departure_time")])
```
Agrupa por mes y calcula la duración promedio de los vuelos en minutos.

```{r}
avg_flight_time <- flights %>%
  group_by(month) %>%  # Agrupar por mes
  summarise(avg_flight_duration = mean(air_time, na.rm = TRUE)) 
print(avg_flight_time)
```

Simula un escenario donde todos los vuelos se retrasan 30 minutos.


```{r}
flights <- flights %>% 
mutate(
    new_departure_time = departure_time + minutes(30),  # Ajustar hora de salida
   
  )
head(flights[, c("departure_time", "new_departure_time")])
```

Calcula cuántos días han pasado desde la fecha de cada vuelo hasta la fecha actual.


```{r}
flights <- flights %>%
  mutate(
    flight_date = make_date(year, month, day),  # Crear la fecha del vuelo
    days_since_flight = as.numeric(Sys.Date() - flight_date)  # Calcular días transcurridos
  )
head(flights[, c("departure_time", "days_since_flight")])
```

